【裁判字號】    98,交上易,25
【裁判日期】    980331
【裁判案由】    過失傷害
【裁判全文】
臺灣高等法院刑事判決                98年度交上易字第25號
上  訴  人
即  被  告  乙○○
選任辯護人  范晉魁律師
上列上訴人即被告因過失傷害案件，不服臺灣基隆地方法院九十
七年度交易字第三六號，中華民國九十七年十一月十一日第一審
判決（起訴案號：臺灣基隆地方法院檢察署九十七年度偵字第九
０八號），提起上訴，本院判決如下：
    主  文
上訴駁回。
    事  實
一、乙○○於民國九十六年八月二十二日上午七時許，駕駛車號
    ＤＢ－１７２０號自用小客車，沿臺二線由金山往萬里方向
    行駛，在行經行車速限為每小時五十公里之臺二線四十七．
    五公里「萬里隧道」處時，本應注意駕駛汽車，行車速度應
    依速限標誌或標線之規定，且汽車在同一車道行駛時，應注
    意車前狀況，除擬超越前車外，後車與前車之間應保持隨時
    可以煞停之距離，而依當時天候晴，隧道有照明，柏油舖裝
    ，路面乾燥無缺陷、無障礙物，視距良好，於客觀上並無不
    能注意之情事，詎乙○○竟疏未注意及此，仍以時速約六十
    至七十公里之速度超速行駛，且未注意車前狀況，與前車保
    持隨時可以煞停之安全距離，致其駕駛上開自用小客車進入
    「萬里隧道」後，遽見前方同一車道由甲○○所駕駛之車號
    ＦＸ－１８９５號自用小貨車時，已煞車不及，而自後追撞
    上開由甲○○所駕駛之自用小貨車，致甲○○所駕駛之上開
    自用小貨車失控打滑翻覆，甲○○並因此受有背部、左肩部
    及腹部多處挫傷之傷害；而乙○○所駕駛之自用小客車亦因
    而失控擦撞「萬里隧道」南北隧道中間之聯絡道後，停止在
    「萬里隧道」南北隧道中間之聯絡道內。乙○○於肇事後停
    留在現場，於有偵查犯罪權限之臺北縣政府警察局金山分局
    員警邱順福據報前往肇事現場處理時，當場承認為肇事人，
    對於未發覺之罪自首而接受裁判。
二、案經被害人甲○○訴由臺灣基隆地方法院檢察署檢察官偵查
    起訴。
    理  由
壹、程序方面：
    按被告以外之人於審判外之言詞或書面陳述，除法律有規定
    者外，不得作為證據；又被告以外之人於審判外之陳述，雖
    不符合同法第一百五十九條之一至第一百五十九條之四之規
    定，但經當事人於審判程序同意作為證據，法院審酌該言詞
    陳述或書面陳述作成時之情況，認為適當者，亦得為證據。
    當事人、代理人或辯護人於法院調查證據時，知有第一百五
    十九條第一項不得為證據之情形，而未於言詞辯論終結前聲
    明異議者，視為有前項之同意，刑事訴訟法第一百五十九條
    第一項及第一百五十九條之五分別定有明文。經查，本判決
    下列所引用之各該被告以外之人於審判外之陳述（包含書面
    陳述），雖屬傳聞證據，但檢察官、被告及辯護人於本院準
    備程序及審判期日中，均同意此部分之證據有證據能力，且
    迄至言詞辯論終結前亦未撤回前開同意，本院審酌上開證據
    資料製作時之情況，尚無違法不當及證明力明顯過低之瑕疵
    ，亦認為以之作為證據應屬適當，揆諸前開刑事訴訟法第一
    百五十九條之五規定，認前揭證據資料均有證據能力，合先
    敘明。
貳、實體部分：
一、訊據被告乙○○於本院審理中固坦承於九十六年八月二十二
    日上午七時許，駕駛車號ＤＢ－１７２０號自用小客車，沿
    臺二線由金山往萬里方向行駛，於進入臺二線「萬里隧道」
    時，以車速約六十至七十公里行駛，且因車禍停放在隧道內
    南北聯絡道上之事實不諱，但矢口否認被訴過失傷害之犯行
    ，辯稱：伊駕車進入「萬里隧道」時，即見被害人甲○○所
    駕駛之自用小貨車翻覆在其車道前方，伊遂將方向盤往左打
    以避免撞擊，終因閃避不及，致所駕駛之自用小客車右前方
    向燈處擦撞甲○○翻覆之自用小貨車右照後鏡（擦撞處如偵
    卷第二十五頁下方照片被告以紅筆標示處），並在撞擊隧道
    內緊急聯絡道牆壁後停止（撞擊處如偵查卷第二十七頁上方
    照片所示）。伊所駕車輛之車頭及引擎蓋處之毀損（如偵查
    卷第二十七頁下方照片所示），係撞擊隧道內緊急聯絡道所
    致，並非自後追撞甲○○所駕駛之車輛；且伊進入隧道時，
    甲○○已發生車禍並已爬出翻覆之車輛站立在車外，顯見伊
    並非肇事者；另證人即以電話報警之李金龍亦於原審證稱其
    看見甲○○車輛翻覆時，並未看見肇事車輛，故甲○○所受
    之傷害並非伊肇事所造成云云。
二、經查：
（一）被害人甲○○於九十六年八月二十二日上午七時許，駕駛
      車號ＦＸ－１８９５號自用小貨車，沿臺二線由金山往萬
      里方向行駛，行經「萬里隧道」後，因受後車追撞翻覆在
      隧道內外側車道，甲○○因而受有背部、左肩部及腹部多
      處挫傷之傷害；另被告所駕駛之ＤＢ－１７２０號自用小
      客車則在事發後停放在隧道內南北向聯絡道上之事實，為
      被告所不爭執，並據證人甲○○證述在卷，且有道路交通
      事故現場圖、道路交通事故調查報告表（一）（二）、事
      故現場照片二十四張（見偵查卷第十六至十九頁、第二十
      五至二十八頁，原審卷第八十二至八十九頁），及財團法
      人北海岸金山醫院甲種診斷證明書一紙在卷可稽（見偵查
      卷第五頁），此部分之事實自堪認定。
（二）被告於審理中，對車禍之發生原因一再以前詞置辯，但：
    1.被告於警詢中已供承：我駕駛ＤＢ－１７２０號由金山往
      萬里方向行駛，行經萬里隧道內，行駛在外側車道，忽然
      看見自小客ＦＸ－１８９５好像停在外側車道上，我當時
      就立刻踩煞車，但是煞車不及還是撞上了（見偵查卷第二
      十四頁）。顯見被告係因己身車速過快，遽見前方速度較
      慢之車輛已然煞車不及自後方追撞。被告於原審雖辯稱：
      伊不識字，不知筆錄內容為何即簽名，事後有要求重新製
      作筆錄，因為筆錄內未記載伊係撞擊甲○○已翻覆之車輛
      云云（見原審卷第六十頁）。但證人即製作筆錄之警員楊
      偉翔於原審具結證稱：被告並未在製作筆錄時說係撞擊甲
      ○○已翻覆之車輛，若被告不識字或不知筆錄內容為何，
      何以第二天又要求重行製作筆錄，因第一次製作筆錄之內
      容應係最正確，故第二天其拒絕被告之要求，請被告自己
      向法官說明；在製作筆錄時均係依被告之陳述，當時被告
      有說要賠償告訴人（即甲○○），而告訴人並未表示要賠
      償被告；一開始雙方敘述之情節均相同，被告並未提及告
      訴人之車輛先翻覆，之後才遭被告撞及；依製作筆錄時雙
      方在其旁交互陳述之過程，其認知之情形係被告撞及告訴
      人，告訴人之車輛才翻覆等語（見原審卷第六十二頁）。
      被告既於翌日要求更改筆錄，顯見其對第一次筆錄內容為
      何知悉甚詳，所辯不知記載內容為何，顯屬事後飾卸之詞
      。又車禍發生究係被告自後方追撞甲○○，致甲○○之車
      輛翻覆，抑或甲○○之車輛先翻覆，導致被告撞及發生車
      損，二者情節迥不相同，並關係雙方歸責及賠償責任甚鉅
      ，於製作警詢筆錄時雙方之神智均清醒，對此重大事項豈
      有隻字未提、陳述錯誤之理？而被告在警局中亦表示願賠
      償甲○○，亦未要求甲○○賠償，顯見其對本件肇事係歸
      責於己之事由瞭然於胸，其事後於偵審中翻異前供，自無
      可採。
    2.證人甲○○於九十六年八月二十二日警詢時證稱：其駕駛
      ＦＸ－１８９５號自用小貨車，在「萬里隧道」外側車道
      行駛，不知何故遭後方同向由被告所駕駛之ＤＢ－１７２
      ０號自用小客車撞上，然後其所駕駛之ＦＸ－１８９５號
      自用小貨車即翻車等語（見偵查卷第二十一頁）；於九十
      七年三月十四日檢察官偵訊時指稱：車禍當時，其係駕駛
      ＦＸ－１８９５號自用小貨車，沿臺二線自金山往基隆方
      向行駛，行經「萬里隧道」（偵訊筆錄誤載為野柳隧道）
      ，突然聽到一聲很大聲音，其所駕駛之車輛即一直往旁偏
      ，後來即翻覆等語（見偵查卷第十頁）；於原審九十七年
      六月十日訊問時證稱：車禍時其聽到一聲很大的撞擊聲，
      同時感覺所駕車輛左後方有東西一直推過來，且車輛開始
      打滑，其為避免因踩死煞車，車輛打滑更嚴重，乃輕踩煞
      車，結果車輛還是翻覆，翻車後即有檢查車輛受損情形，
      發現車輪並無破胎現象，煞車系統完好，車後保險桿、備
      胎均遭撞落在地等語（見原審卷第十五至十六頁）；於原
      審九十七年七月八日審理時證稱：車禍發生當時是聽到有
      聲響，然後感覺後車斗部分有外力推著其車輛，車速突然
      變得比原先的還要快，車禍後發現所駕駛之車輛後方保險
      桿、備胎及左側尾燈受損（詳見偵查卷第二十六頁上方照
      片證人甲○○所標識車損部分），木製車後斗部分有裂開
      之情形（詳見偵查卷第四十三頁下方、五十四頁上方照片
      證人甲○○所標識車損部分）。又證人即最先抵達車禍現
      場之臺北縣政府警察局金山分局萬里分駐所員警邱順福，
      於原審九十七年七月八日審理時證稱：其接獲１１０通報
      抵達車禍現場時，被告係供稱其撞到證人甲○○之車輛，
      且當時被告並未供稱係甲○○之車輛先翻覆後，被告再撞
      到證人甲○○之車輛，而甲○○告訴其車輛後部遭撞，其
      乃查看甲○○車輛受損情形，發現甲○○所駕駛自用小貨
      車車後斗部分，確實有遭撞擊凹陷不平之痕跡（見偵查卷
      第二十六頁上方及四十三頁下方照片，證人邱順福以藍色
      原子筆標識所見撞擊痕跡）等語（見原審卷第五十五至五
      十七頁）。互核上開證人甲○○及邱順福所指賴柏所駕車
      輛於本件車禍後受損部位，均係在後車斗及後車斗下方，
      再觀諸甲○○所駕車輛於本件車禍後經警所拍攝得之照片
      （見偵查卷第二十五頁下方、第二十六頁，原審卷第八十
      三頁、第八十四頁上方、第八十六頁上方、第八十七頁上
      方），甲○○所駕車輛輪胎完整，並無爆胎情形，佐以卷
      附道路交通事故現場圖所示（見偵查卷第十六至十七頁）
      ，證人甲○○所駕車輛開始翻覆刮擦地面之前，留有煞車
      痕跡，可見甲○○所駕車輛於車禍發生當時煞車系統完好
      ，復參以車輛在機械性能正常情形下，倘非受外力撞擊，
      鮮有自行翻覆之機械原理，認甲○○上開證述係遭被告駕
      車自後追撞致車輛打滑翻覆等語，並非無稽。
    3.又觀諸卷附被告車輛毀損照片所示（見偵查卷第二十七頁
      下方，原審卷第八十八頁下方、第八十九頁），被告所駕
      車輛引擎蓋係自中間凸起，而車輛前方保險桿位置則平整
      無凹陷痕，可認被告所駕車輛於車禍發生時，車輛引擎蓋
      位置應係受外力碰撞點。而原審為確定甲○○所駕車輛受
      損部位（甲○○所駕車輛於本件車禍後未經修復，無法啟
      動），並比對被告及甲○○車輛受損部位是否相符（被告
      供稱所駕車輛於本件車禍後報廢，現不知去向【然原審於
      九十七年六月十二日以公路監理電子閘門系統查閱該車車
      籍資料結果，該車牌照狀況正常，並未繳銷，見原審卷第
      四十二頁車號查詢汽車車籍】，顯見被告不願配合接受調
      查，原審乃借得同型車輛資為比對；甲○○車輛因無法啟
      動，原審乃借得相近高度之車輛資為比對）。原審於九十
      七年八月二十二日前往臺北縣金山鄉南勢湖七十四號，勘
      驗甲○○所駕ＦＸ－１８９５號自用小貨車毀損部位，該
      日甲○○及警員邱順福均到場指出本件車禍發生後，當日
      所見甲○○車輛毀損部位，均在車輛後車斗及後車斗下方
      ；原審繼而前往基隆市○○○路「高鼎車行」，在該處借
      得與被告所駕ＤＢ－１７２０號自用小客車（車籍資料見
      原審卷第三十八頁）同型之ＩＭ－９６７５號自用小客車
      （車主不願將車輛出借至甲○○停放車輛處，原審因此在
      車主所在之基隆市○○○路高鼎車行內進行車損比對，車
      籍資料見原審卷第一三０頁），並將之與借得之較甲○○
      所駕ＦＸ－１８９５號自用小貨車（車籍資料見原審卷第
      三十七頁）略高之７Ａ－６３７７號自用小貨車（車籍資
      料見原審卷第一二八頁）進行車損比對，甲○○及邱順福
      乃再次指出車禍發生當日所見甲○○所駕車輛受損位置，
      並進行二車受損部位比對，結果發現甲○○及邱順福所指
      甲○○車輛受損位置高度，與被告所駕車輛引擎蓋受損位
      置相符，此製有刑事勘驗筆錄暨勘驗照片等一份在卷可憑
      （見原審卷第九０至一二五頁），益徵甲○○上開證稱係
      遭被告駕車自後追撞之事為真，洵堪採信。
    4.至被告雖辯稱：其駕車進入萬里隧道時，甲○○之車輛即
      已在車道內翻覆，其為閃避甲○○翻覆之車輛，將方向盤
      打左，故其所駕車輛右前車燈處擦撞甲○○車輛右後照鏡
      云云。然觀諸卷附甲○○車輛於本件車禍後經警所拍攝之
      採證照片（見偵查卷第二十五頁下方、原審卷第八十三頁
      下方），甲○○所駕車輛右後照鏡完好，並無擦撞痕跡，
      被告此部分辯解即與卷內事證不符。又被告雖另辯稱：其
      所駕車輛車頭毀損之原因，係因車輛撞擊萬里隧道內之南
      北向聯絡道牆壁所致。然觀諸被告所駕車輛前方保險桿係
      掉落在甲○○所駕車輛翻覆地點之後（見偵查卷第二十六
      頁下方照片，由萬里往金山方向拍攝），而非被告所指撞
      擊地點地面（見偵查卷第二十七頁上方照片），且被告車
      輛前方保險桿位置平整，並無凹陷痕跡（見偵查卷第二十
      七頁下方照片），而被告所指撞擊地點牆壁則係呈現刮擦
      痕跡，凡此均與被告所指正面撞擊力道所應呈陷之車輛受
      損情形不符。本件經送請臺灣省臺北縣區車輛行車事故鑑
      定委員會鑑定，亦同此見解，有該鑑定委員會九十七年四
      月十四日北縣鑑字第０９７５１８００７７號函在卷可憑
      （見偵查卷第三十九、四十頁），是被告此部分之辯解顯
      不合常理。
    5.證人即當時以電話報警之李金龍雖於原審證稱：伊當日進
      入隧道後，看到同向車道有一輛車翻覆，伊沒有停車，立
      即打電話報警，伊不知該車如何翻覆，也沒有注意看有無
      其他可疑車輛，伊當時急著上班，只是擦身而過，沒有注
      意相關情形等語（見原審卷第一０五、一０六頁）。而被
      害人甲○○於本院陳稱：我的車子是被人從後面撞到，只
      感覺後面有一個力量在推我，不曉得是被什麼撞到，後來
      就翻覆了，我馬上爬出來，後面有人在指揮交通，指揮交
      通的人用手比被告的方向，我往那個方向看，但沒有看到
      什麼，他再比左手邊，我才注意到被告的車在左前方，插
      進去（聯絡道內）等語（見本院卷第二十八頁）。是證人
      李金龍並未看到車禍發生時情形，而依甲○○所陳情形，
      被告車輛因停放在聯絡道內，且車輛行經聯絡道口之時間
      稍縱即逝，復因目光注意甲○○翻覆之車輛，致證人李金
      龍未發覺被告車輛非無可能，自難執其證言為有利被告之
      認定。
    6.被告又辯稱：伊進入隧道時，甲○○已發生車禍並已爬出
      翻覆之車輛站立在車外，伊為閃避而擦撞云云。但證人甲
      ○○於原審已證稱：其車輛僅被撞擊一次（見原審卷第四
      十六頁）；於本院審理中稱：其爬出來後，後面有人在指
      揮交通，指揮交通的人用手比被告的方向，我往那個方向
      看，但沒有看到什麼，他再比左手邊，我才注意到被告的
      車在左前方，插進去，亦如前述。是被告稱其係甲○○翻
      車後才撞上（即第二次撞擊），且甲○○當時站立車外云
      云，不足採信。
    7.綜上所述，被告上開辯解與事證不符，又不合於常理，顯
      係臨訟杜撰之詞，委無足取。
（三）按行車速度，依速限標誌或標線之規定；又汽車在同一車
      道行駛時，除擬超越前車外，後車與前車之間應保持隨時
      可以煞停之距離，道路交通安全規則第九十三條第一項前
      段、第九十四條第一項分別定有明文，被告領有合格駕駛
      執照，且駕駛自用小客車於道路上行駛，自應注意上開交
      通安全規定。而依卷附道路交通事故調查表（一）所載，
      本件車禍發生當日天候晴，隧道內有照明，舖裝柏油，路
      面乾燥無缺陷、無障礙物，視距良好，於客觀上並無不能
      注意之情事，詎被告竟疏未注意及此，貿然以時速約六十
      至七十公里之速度行駛，並自後追撞甲○○所駕駛之車輛
      ，其就本件車禍發生顯有超速及未與同一車道之前車保持
      隨時可以煞停之安全距離之過失，至為灼然。
（四）又甲○○因本件車禍受有背部、左肩部及腹部多處挫傷之
      傷害，有財團法人北海岸金山醫院甲種診斷證明書影本一
      紙在卷可稽，則被告之過失行為與甲○○所受傷害間，具
      有相當因果關係，被告猶辯稱甲○○所受之傷害非其所造
      成云云，實無足取。綜上所述，本案事證明確，被告之辯
      解均無足採信，其犯行足堪認定，應予依法論科。
三、核被告所為，係犯刑法第二百八十四條第一項前段之過失傷
    害罪。被告於肇事後，於有偵查權限之機關及公務員發覺其
    犯行前，即向據報前來處理之警員邱順福自承肇事，並接受
    裁判，有被告於車禍當日之九十六年八月二十二日警詢筆錄
    一份在卷可憑（見偵查卷第二十四頁），且據證人邱順福證
    述在卷（原審卷第五十四頁），是被告之犯行符合自首之要
    件，爰依刑法第六十二條前段之規定減輕其刑。至被告嗣於
    檢察官偵查、原審及本院審理時翻異其自白，否認駕車自後
    追撞被害人甲○○所駕駛之車輛，僅係被告抗辯權之行使，
    不影響其前已自首之法律效果，併此敘明。
四、原審詳加調查，以被告犯行事證明確，依刑法第二百八十四
    條第一項前段、第六十二條前段、第四十一條第一項前段，
    刑法施行法第一條之一規定，並審酌被告因駕車疏忽而肇事
    ，致甲○○受傷，其過失情節雖非輕，然倖甲○○所受傷勢
    非重，兼衡被告於檢察官偵訊及法院審理時矢口否認犯行，
    飾詞圖卸之犯後態度等一切情狀，量處拘役五十日，並諭知
    易科罰金之折算標準，認事用法並無違誤，量刑亦屬妥適。
    被告上訴否認犯行，以證人李金龍之證詞指係撞及甲○○翻
    覆之車輛云云，惟被告所辯各節不足採信，業如前述，其仍
    執陳詞否認犯罪，依諸前揭各節說明並無理由，應駁回之。
據上論斷，應依刑事訴訟法第三百六十八條判決如主文。
本案經檢察官鄭富銘到庭執行職務。
中    華    民    國    98    年    3     月    31    日
                  刑事第四庭  審判長法  官  陳筱珮
                                    法  官  陳玉雲
                                    法  官  鄭水銓
以上正本證明與原本無異。
本判決不得上訴。
                                    書記官  劉貞達
中    華    民    國    98    年    4     月    2     日
附錄本案論罪科刑法條全文－－
刑法第二百八十四條：
因過失傷害人者，處六月以下有期徒刑、拘役或五百元以下罰金
，致重傷者，處一年以下有期徒刑、拘役或五百元以下罰金。
從事業務之人，因業務上之過失傷害人者，處一年以下有期徒刑
、拘役或一千元以下罰金，致重傷者，處三年以下有期徒刑、拘
役或二千元以下罰金。


司法院資訊處製作；財團法人民間司法改革基金會備份。
